【裁判字號】    95,訴,852
【裁判日期】    950830
【裁判案由】    誣告等
【裁判全文】
臺灣臺南地方法院刑事判決               95年度訴字第852號
公  訴  人  臺灣臺南地方法院檢察署檢察官
被      告  丁○○
選任辯護人  黃紹文律師
            黃溫信律師
            徐美玉律師
上列被告因誣告等案件，經檢察官提起公訴（95年度偵字第4968
號），本院判決如下：
    主  文
丁○○無罪。
    理  由
壹、公訴意旨略以：被告丁○○明知其在民國94年9月15日至位
    於臺南市○○路661號之美德中醫醫院求診之傷勢，係因工
    作搬重物所造成，並非與戊○○爭執被毆打所致。然竟意圖
    使戊○○受刑事處分，於94年11月25日，向臺灣臺南地方法
    院檢察署提起對戊○○傷害之告訴，誣指其右肩臂扭拉傷及
    左腕扭傷，係戊○○下手所致之傷害。復於94年9月14日下
    午5時20分許，在公眾得出入之本院室外停車場，公然以「
    妳不逢幹，所以小孩擦牛屎」（臺語發音）侮辱戊○○。因
    認被告丁○○涉犯刑法第169條第1項誣告及同法第309條第1
    項之公然侮辱等罪嫌。
貳、關於證據能力之判斷：
一、證人乙○○於司法警察詢問時所為之陳述，係屬被告以外之
    人於審判外之言詞陳述，既經被告方面明示不同意採為證據
    ，且該證人於本院審理時到庭作證後陳述之內容，與其於警
    詢時之供述亦無不符之處，依刑事訴訟法第159條第1項之規
    定，暨同法第159條之2規定之反面解釋，應認為不具證據能
    力。
二、按告訴人於刑事訴訟程序供述不利於被告之事實，究其實際
    ，仍屬證人之性質；且證人依法應具結而未具結者，其證言
    不得作為證據，刑事訴訟法158條之3亦有明文。本件告訴人
    戊○○於偵查中所為不利於被告之指訴，因均未經具結，依
    前開說明，應無證據能力。
三、證人甲○○於95年3月30日以證人身份接受檢察官訊問時，
    尚未年滿16歲，依刑事訴訟法第186條第1項第1款之規定，
    不得令其具結。故該證人於上述偵查程序中所為之證言，即
    非「依法應具結而未具結」之情形，依刑事訴訟法158條之3
    之反面解釋，應認為具有證據能力。
四、本件須依據證據判斷之待證事實，厥為「被告有無虛構事實
    以誣告告訴人」以及「被告有無公然侮辱告訴人」，而告訴
    人戊○○於本件偵查中所提出證人甲○○記載有「媽：9：
    45丁○○先生來電談道歉一事（請回電：0000000）」等文
    字之94年9月22日桌曆，實屬被告以外之人（證人甲○○）
    審判外之書面陳述，且係因為特定事件所為之記錄，並非經
    常性之反覆記載而得認為具有可信之特別情況，而屬具有個
    案性質之文書，因認非屬刑事訴訟法第159條之4第3款之「
    於可信之特別情況下所製作之文書」；且該桌曆節本僅得證
    明被告確曾於當日為了道歉之事致電告訴人未獲之事實，至
    於為何等原因擬向告訴人道歉、是否因為前揭爭端而道歉，
    均無從自該文書證據窺知。從而對於前述待證事實之釐清，
    顯然不可能發生任何助益。故該項證據，對於本案而言，係
    屬「與待證事實無重要關係」之證據，依刑事訴訟法第159
    條第1項，及同法第159條之4第3款、第163條之2第2項第2款
    之規範意旨，本院認為亦無證據能力。
五、上述經排除之證據以外之供述證據及非供述證據，既經被告
    方面表示同意採為證據，本院審酌該等供述證據作成時之情
    況，亦認為適於作為證據，依刑事訴訟法第159條之1第2項
    、第159條之4第2款，應認為均有證據能力。
、實體方面：
一、按犯罪事實應依證據認定之，無證據不得認定犯罪事實；不
    能證明被告犯罪者，應諭知無罪之判決，刑事訴訟法第154
    條第2項、第301條第1項分別定有明文。次按訴訟上證明之
    證據資料，須於通常一般之人均不致有所懷疑，而得確信其
    為真實之程度者，始得據為有罪之認定，倘其證明尚未達到
    此一程度，而有合理之懷疑存在，復無其他調查途徑可循，
    根據「罪證有疑，利於被告」之證據法則，即無從為被告有
    罪之確信，法院即應為無罪之判決，最高法院76年臺上字第
    4986號判例可資參照。
二、訊據被告丁○○固供承於94年11月25日，持美德中醫醫院之
    診斷書向臺灣臺南地方法院檢察署檢察官提出告訴，指訴遭
    本案告訴人戊○○於同年9月14日下午，在本院室外停車場
    附近毆打成傷之事實，但堅決否認有何誣告及公然侮辱情事
    ，並以：伊的確係在上開時地因與戊○○肢體拉扯衝突而受
    傷，並非工作搬運重物而受有美德中醫醫院診斷書所載傷害
    ，伊不清楚何以該醫院醫師乙○○會證述伊係主訴「搬動重
    物」而受傷。況且於94年9月14日在法院外之衝突過程中，
    伊亦未以前揭話語侮辱告訴人戊○○，伊並無誣告及公然侮
    辱之行為等語，資為抗辯。
二、關於誣告之部分：
  (一)誣告罪之成立，以意圖他人受刑事處分虛構事實而向該管公
    務員申告為其要件，故其所訴事實，雖不能證明係屬實在，
    而在積極方面尚無證據證明其確係故意虛構者，仍不能遽以
    誣告罪論處，最高法院46年臺上字第927號判例已闡述甚明
    。本件公訴意旨係認為被告「明知自己在94年9月15日所受
    傷害，乃在工作場所搬動重物而造成，竟捏造遭告訴人戊○○毆打事實而提出告訴」，而認為被告涉犯誣告犯行，故被
    告「確為工作上搬動重物」且「並非與告訴人肢體衝突」而
    導致受傷結果，乃本件必須充份證明之事實，始得進而為被
    告有罪之判斷，合先敘明。
  (二)經查：
  證人乙○○於偵查及本院審理中，均明確證述被告於94年9
    月15日就診時，係向其陳述「工作搬重物」而造成診斷書所
    載之傷害，且在其經驗中，從未發生傷科病人拒絕告知受傷
    病因之情形，伊記載於病歷「主訴欄」之事項，都是病患就
    診時告知之事實，而無自己之判斷等語（見偵卷第66頁、本
    院卷第79-81頁）。而該證人於上述就診日期，在被告之病
    歷表上則係記載「主訴：94年9月15日工作搬重物，不慎扭
    傷造成右肩胛、右肩上舉、後旋均受限，臂痛、舉動不利，
    左手腕屈伸不利，動則劇痛；診斷：肩上、上臂扭傷」，有
    該紙病歷表影本在卷可按（見偵卷第34頁）。參以被告於本
    院95年度易字第109號被告戊○○傷害等案件（以下簡稱戊○○傷害案），以證人身分接受合議庭訊問時，亦證述「因
    為我怕醫生不敢開診斷證明，所以醫生問我時，我回答他是
    搬重物（筆錄誤載為「幫」重物）」等語（見該案審理卷第
    141頁）。綜上已足確認被告於94年9月15日在美德中醫醫院
    就診當日，確係向醫師乙○○陳述搬動重物而受有病歷表及
    診斷書所示傷害，被告辯稱未向乙○○醫師為前述主訴，難
    憑採信。
  然「向醫師陳稱搬動重物而受傷」並不等同於「實際上係搬
    動重物而受傷」。被告曾經「向醫師陳稱搬動重物而受傷」
    之事實，雖可能使法院產生該被告「實際上係搬動重物而受
    傷」之初步心證。但仍難排除實際上『並非』搬動重物受傷
    ，但仍向醫師『謊』稱搬動重物而受傷之可能。而病患可能
    向醫師為不實主訴之原因甚多，舉凡擔心醫師獲知將以診斷
    書據為訴訟上之證明，導致醫師唯恐自己可能被傳喚出庭作
    證而推托或拒絕開立診斷書；亦可能不欲為不相干之醫師獲
    知自己不理性之衝突過程；或個性上有隨口編造情節以敷衍
    他人詢問隱私之習慣等等，均在所常見。從而在證據評價上
    ，仍需有其他之證據進一步積極證明被告受傷之原因確係「
    搬動重物而受傷」，始得令本院獲致被告並非因與告訴人肢
    體動作而受傷之確信。
  告訴人戊○○及證人丙○○雖於本件及戊○○傷害案偵審中
    ，一再陳稱94年9月14日雙方在本院室外停車場，僅生言語
    之爭端，且僅被告奪下原掛在告訴人右手腕之雨傘，雙方並
    無肢體上之直接拉扯與衝突。然告訴人戊○○在本案，乃使
    被告受刑事追訴為目的而指訴被告不利事實之人，本難期待
    其中立客觀；證人丙○○為告訴人之弟，因身份上之關係，
    立場上亦難免偏頗依附告訴人之說詞，自難徒憑其二人之供
    述，遽予排除被告於當日因肢體衝突受傷之可能性（同理，
    證人陳貞子因係被告之配偶，其證言情理上亦必然附合被告
    之說詞，本院亦不擬採為對被告有利事實之認定依據）。再
    者，證人甲○○於偵審中亦僅到庭證述：94年9月22日被告
    來電告稱擬與告訴人通話談道歉之事，但未提及被告因何事
    由打算道歉等語（見偵卷第10-11頁，本院卷59-60頁），同
    無從據以認定或證明告訴人戊○○之指訴事實。
  此外，(甲)證人洪瑞君於戊○○傷害案偵查中，曾具結證稱：
    94年9月14日當日在法院的郵局有看到停車場有三、四人在
    「拉扯」，後來陳貞子好像有喊救命、打人，衝進法警室找
    法警等語（見該案偵卷第12頁）。(乙)證人即被告任職公司之
    主管（副廠長）己○○於本院審理時，亦到庭證述：在我印
    象中，被告不曾因為修繕搬運中扭傷而休息的紀錄，去年（
    94年）9月14日被告向我請假說要去法院，隔天我就看到被
    告左手腕綁繃帶，我問被告原因，被告說是來法院和人家調
    解吵架。我從事汽車修護工作三十餘年，雖曾因工作而受過
    傷，但亦未曾受過扭傷或拉傷之類的傷害。我是因為在去年
    9月12日正式調到被告上班所在之永康廠，所以對當月的事
    情比較有印象等語（見本院卷第82-85頁）。(丙)被告曾於94
    年9月14日（被告指訴遭戊○○毆傷之衝突發生日），前往
    庚○○骨外科診所就診，經庚○○醫師診斷後，發現被告有
    「左腕關節扭傷及疼痛」之傷害而予治療，並開立消腫及外
    敷之藥物，又於95年4月29日補開就診當日之診斷證明書。
    治療當時因庚○○醫師漏未於病歷上記載「病人之主訴」，
    故其現已無法記憶被告當時有無告知因何等原因而受傷，亦
    無法自病例判斷受傷之原因等情，業據證人庚○○於本院審
    理時到庭結證明確（見本院審理卷70-76頁），並有該醫師
    出具之診斷證明書及病歷影本各一份存卷可查（見偵卷第57
    頁、本院卷第87頁）。據此可知被告確曾於94年9月14日，
    即被告指訴遭戊○○毆傷之當日，因左手腕關節病情前往庚○○骨外科診所就診之事實。(丁)證人庚○○及乙○○醫師均
    證述：拉扯、跌倒、打架，甚至搶雨傘均可能造成被告前揭
    傷害等語（見本院卷第76、78頁）。(戊)證人洪瑞君、己○○
    與被告並無親戚關係，而證人丙○○與告訴人戊○○則為姊
    弟關係，證人洪瑞君、己○○之客觀性高於證人丙○○，其
    等證言應較為可信。證人洪瑞君既證述雙方於94年9月14日
    在本院室外停車場的確發生「拉扯」情事，即難排除雙方肢
    體衝突引發被告受傷之可能。又證人己○○證述係目睹被告
    「左手」綁繃帶，核與醫師庚○○診斷被告受有「左手腕」
    關節扭傷及疼痛之部位相同；況中西醫師亦均證述被告所述
    之肢體衝突動作亦可能造成前揭傷害，益徵被告不必然係搬
    運重物而受有前述傷害。
  (三)綜上所述，本件依調查證據之結果，認被告雖非全無因工作
    中搬動重物而受傷之可能（且可能性頗大），但經驗上及客
    觀證據上，均無法排除被告確實因於94年9月14日在本院室
    外停車場與告訴人發生拉扯等肢體上衝突致傷之可能性。縱
    然被告於本院審理中接受檢察官詢問時，提及力氣較大之丙○○拉扯右邊但其左手腕受傷；暨被告擔心其妻陳貞子被告
    訴人等以雨傘攻擊，但於陳貞子離去後仍繼續搶奪雨傘等節
    ，所供內容存有若干與常理不合之瑕疵，仍難去除合理之懷
    疑，揆諸首揭最高法院證據法則之說明，即無從為被告有罪
    之確信，此部分自應諭知無罪之判決。
三、關於公然侮辱之部分：
  (一)本件公訴人認為被告於94年9月14日，在本院室外停車場以
    上開言詞公然侮辱告訴人戊○○，係以告訴人戊○○、證人
    丙○○與甲○○之供述，以及卷附桌曆等事證，為其論據。
  (二)然查卷附桌曆因係被告以外之人於審判外之書面陳述，且與
    待證事實欠缺相當之關聯性，並無證據能力；且證人甲○○
    之證言，同無從據以認定或證明告訴人戊○○之指訴事實，
    均如前述，故此等證據不能據以證明被告著手實施此部分之
    公訴事實甚明。是以此部分之公訴事實，檢察官係以告訴人
    戊○○與證人丙○○所為一致且不利於被告之供述，為其認
    定事實之基礎。
  (三)次按告訴人之告訴，係以使被告受刑事訴追為目的，是其陳
    述是否與事實相符，仍應調查其他證據以資審認，最高法院
    52 年度臺上字第1300號判例足資參照。本案之起因，乃94
    年9 月14日告訴人與被告雙方在本院室外停車場互動過程中
    引發衝突。其後被告之妻陳貞子旋於當日立即向臺灣臺南地
    方法院檢察署檢察官以言詞申告戊○○傷害犯行，嗣經檢察
    官分案偵查五個月後，被告始於95年2月14日亦以言詞向同
    署檢察事務官申告本案被告誣告及公然侮辱之事實（見本案
    及戊○○傷害案他字卷第1頁所附刑事案件申告單）。就告
    訴人申告公然侮辱之部分而言，苟被告確曾以此不堪言語辱
    罵告訴人，且被告之妻亦立即對之提出告訴，衡諸常情，告
    訴人似無由忍隱五個月之久始對被告提出告訴，其告訴顯然
    含有抗衡被告之妻申告其本人之意圖。易言之，告訴人非無
    相對提出本件刑事告訴，冀圖迫使陳貞子撤回戊○○傷害案
    件刑事告訴，或使陳貞子之夫即本案被告等同而受刑事追訴
    之高度可能。是告訴人戊○○於本件之指訴是否與事實相符
    ，即存重疑。
  (四)再者，告訴人戊○○與證人丙○○為姊弟關係，誼屬至親，
    且就被告與告訴人雙方之供述以觀，丙○○於可能存在之衝
    突過程中，處處護衛其姊即告訴人戊○○。從而就本件系爭
    衝突之事實，其二人之立場相同且利害一致。故證人丙○○
    所為不利於被告之證詞，於證據之評價上，應與告訴人戊○○之指訴等同視之，不應據以作為告訴人指訴之補強證據，
    而遽認被告確有告訴人指訴之事實。從而被告此部分被訴事
    實，除告訴人所為不利於被告之指訴外，即無其他積極證據
    得以佐證。
  (四)綜上各節，本件被告被訴公然侮辱之部分，因僅有同一立場
    之人所為指訴，此外即無其他證據可資補強，依前述最高法
    院對於告訴人指訴證據價值之說明，此部分被訴事實，應認
    未獲嚴格之證明，而屬不能證明被告犯罪，依法亦應為無罪
    之判決。
據上論斷，應依刑事訴訟法第301條第1項，判決如主文。
本案經檢察官徐仕瑋到庭執行職務
中    華    民    國    95    年    8     月    30    日
                  刑事第四庭  審判長法  官  宋明中
                                    法  官  朱中和
                                    法  官  陳欽賢
以上正本證明與原本無異。
如不服本判決，應於判決送達後10日內，向本院提出上訴狀。
                                    書記官  陳麗雅
中    華    民    國    95    年    8     月    30    日


司法院資訊處製作；財團法人民間司法改革基金會備份。
